ACORDAO-COMPLETO-2451278

ACÓRDÃO 1477/2021 ATA 22/2021 - PLENÁRIO

VISTOS, relatados e discutidos estes autos em que se aprecia recurso de revisão interposto Artur Sérgio de Almeida Reis, ex-Secretário Estadual de Agricultura, do Abastecimento e da Irrigação de Sergipe, contra o Acórdão 8661/2013-TCU-Primeira Câmara, por meio do qual o Tribunal julgou irregulares as contas do recorrente, imputou-lhe débito e aplicou-lhe multa; 
ACORDAM os Ministros do Tribunal de Contas da União, reunidos em Sessão do Plenário, diante das razões expostas pelo Relator, em: 
9.1. com fulcro nos artigos 32, inciso III, e 35, inciso II, da Lei 8.443/1992, conhecer e dar provimento ao recurso de revisão, para:
9.1.1.  julgar regulares as contas do Instituto Ibicy e de José Raimundo de Araújo Campos, dando-lhes quitação;
9.1.2. julgar regulares com ressalvas as contas de Artur Sérgio de Almeida Reis, dando-lhe quitação;
9.1.3. em conseque¿ncia, tornar sem efeito o de¿bito e a multa objetos dos itens 9.1 e 9.2 do aco¿rda¿o recorrido;
9.2. dar ciência deste acórdão ao recorrente, aos demais responsáveis, ao Tribunal de Contas do Estado de Sergipe, à Procuradoria-Geral de Justiça do Estado de Sergipe e à Procuradoria da República no Estado de Sergipe.

Recurso de revisão interposto contra acórdão que julgou irregulares as contas do recorrente, condenando-o ao ressarcimento do débito e aplicando-lhe a multa em razão da inexecução parcial de convênio para construção de cisternas.

Estado de Sergipe.

3. Responsáveis/Recorrentes:
3.1. Responsáveis: Artur Sérgio de Almeida Reis (XXX.428.785-XX); Instituto Ibicy de Estudos, Pesquisas e Projetos de Desenvolvimento Econômico, Social, Cultural, Ambiental e Tecnológico (07.551.794/0001-20); José Raimundo de Araújo Campos (XXX.665.345-XX).
3.2. Recorrente: Artur Sérgio de Almeida Reis (XXX.428.785-XX).

13.1. Ministros presentes: Ana Arraes (Presidente), Walton Alencar Rodrigues, Augusto Nardes, Aroldo Cedraz, Raimundo Carreiro, Bruno Dantas (Relator), Vital do Rêgo e Jorge Oliveira.
13.2. Ministro-Substituto convocado: Augusto Sherman Cavalcanti.
13.3. Ministros-Substitutos presentes: Marcos Bemquerer Costa e Weder de Oliveira.

ARTUR SÉRGIO DE ALMEIDA REIS

BRUNO DANTAS

Ministro José Mucio Monteiro.

Cuidam os autos de recurso de reconsideração interposto por Artur Sérgio de Almeida Reis, ex-Secretário Estadual de Agricultura, do Abastecimento e da Irrigação de Sergipe, contra o Acórdão 8661/2013-TCU-Primeira Câmara (peças 269-356) .
A tomada de contas especial que deu origem a estes autos originou-se de processo de representação (TC Processo 006.401/2011-2) em razão de supostas irregularidades apontadas pela Controladoria-Geral do Estado de Sergipe, relativas ao Convênio 255/2005 (Siafi 538285) , celebrado entre o Ministério do Desenvolvimento Social e Combate à Fome e a Secretaria de Agricultura, do Abastecimento e da Irrigação de Sergipe (Seagri/SE) , para a construção de 1.500 cisternas de água na região do semiárido daquele estado.
A deliberação recorrida, relatada pelo Min. José Múcio Monteiro, apresentou o seguinte teor:
"9.1 julgar irregulares as contas de Artur Sérgio de Almeida Reis, José Raimundo de Araújo Campos e do Instituto Ibicy de Estudos, Pesquisas e Projetos de Desenvolvimento Econômico, Social, Cultural, Ambiental e Tecnológico, condenando-os ao pagamento das quantias a seguir discriminadas, com a fixação do prazo de 15 (quinze) dias, a contar da notificação, para comprovarem, perante o Tribunal, o recolhimento da dívida aos cofres do Tesouro Nacional, atualizada monetariamente e acrescida de juros de mora a partir das datas mencionadas até o efetivo recolhimento, na forma prevista na legislação em vigor:
	DATA DA OCORRÊNCIA
	VALOR HISTÓRICO (R$) 

		DÉBITO
	CRÉDITO

	03/07/2006
	248.618,33
	-

	28/07/2006
	578.781,44
	-

	19/12/2006
	1.328,00
	-

	21/12/2006
	32.827,73
	-

	20/05/2009
	-
	12.811,82

	01/06/2009
	-
	828.727,78

9.2 aplicar a Artur Sérgio de Almeida Reis e a José Raimundo de Araújo Campos multa no valor individual de R$ 18.000,00 (dezoito mil reais) , com a fixação do prazo de 15 (quinze) dias, a contar da notificação, para comprovarem, perante o Tribunal, o recolhimento da quantia aos cofres do Tesouro Nacional, atualizada monetariamente desde a data do presente acórdão até a do efetivo recolhimento, se for paga após o vencimento, na forma da legislação em vigor;
9.3 autorizar, desde logo, a cobrança judicial das dívidas, caso não atendidas as notificações;
9.4 remeter cópia deste acórdão, bem como do relatório e voto que o fundamentam, ao Tribunal de Contas do Estado de Sergipe, à Procuradoria-Geral de Justiça do Estado de Sergipe e à Procuradoria da República no Estado de Sergipe."
Admiti o processamento do recurso, porquanto preenchidos os requisitos de admissibilidade de que tratam os artigos 32, inciso III, e 35, inciso III, da Lei 8.443/1992, conforme despacho à peça 378, sem efeitos suspensivos, por expressa previsão legal nesse sentido.
Contudo, o recorrente interpôs agravo contra o referido despacho, alegando que a decisão impugnada deixou de se manifestar acerca do pedido de atribuição cautelar de efeito suspensivo ao seu recurso de revisão.
A fim de demonstrar a presença do fumus boni iuris, o agravante alega, em linhas gerais, que, além das decisões proferidas na esfera judicial em sentido diverso do acórdão que o condenou, este Tribunal teria deixado de analisar elementos essenciais existentes nos autos, a exemplo do Plano de Trabalho aprovado, o que evidenciaria a verossimilhança do seu direito. 
Quanto ao periculum in mora, sustenta que estaria evidenciado em razão do quadro de expropriação de bens e da afetação de seus direitos fundamentais que a execução da decisão lhe causaria.
Entendi que a análise dos argumentos do agravante não poderia ser feita de forma dissociada da análise do mérito do recurso de revisão, razão pela qual determinei a restituição dos autos à Secretaria de Recursos, com posterior manifestação do Ministério Público junto ao TCU, para que fosse examinado o mérito do recurso de revisão interposto pela parte, bem como as alegações trazidas no agravo, com vistas à apreciação conjunta dos recursos.
Instruídos os recursos, faço reproduzir, com os ajustes que julgo pertinentes, o exame técnico e o encaminhamento oferecidos pela Secretaria de Recursos deste Tribunal (peça 405) , que contou com a anuência do corpo diretivo da unidade (peças 406-407) :
"EXAME DE MÉRITO
14. Constitui objeto desta análise definir se:
14.1. Há comprovação da prescrição da pretensão punitiva, segundo os critérios do Acórdão 1441/2016-TCU-Plenário e do regime da Lei 9.873/1999.
14.2. Há comprovação da devolução do débito aos cofres da União.
14.3. A execução parcial das cisternas é apta a ensejar a rejeição das contas.
14.4. A mudança do executor do convênio é motivo para a rejeição das contas.
Da análise da prescrição da pretensão punitiva e ressarcitória
15. A análise da prescrição assume particular relevância, dado o recente julgamento, pelo STF, do Recurso Extraordinário 636.886 (tema 899 da repercussão geral) . Os significativos impactos deste julgamento foram objeto de análise pela Serur nos autos do TC Processo 027.624-2018-8. Por economia processual, juntou-se a estes autos (peça 395) cópia do exame e do pronunciamento da unidade emitidos pela Serur naquele processo, em que foram fundamentadas as seguintes premissas, que serão consideradas no presente exame:
a)  pela jurisprudência até então vigente, a pretensão punitiva exercida pelo Tribunal de Contas estava sujeita à prescrição, regida pelos critérios fixados no Acórdão 1441/2016-TCU-Plenário. Já quanto ao débito, a ação de ressarcimento era considerada imprescritível, por expressa previsão do art. 37, § 5º, da Constituição Federal. No entanto, ao julgar o RE 636.886, o STF conferiu nova interpretação a esse dispositivo, fixando a tese de que 'é prescritível a pretensão de ressarcimento ao erário fundada em decisão de Tribunal de Contas';
b)  embora o RE 636.886 tenha por objeto a execução de acórdão condenatório proferido pelo TCU, a interpretação conferida pelo STF ao art. 37, § 5º, da Constituição, afeta a ação de ressarcimento como um todo, abrangendo não só a execução, mas também a pretensão condenatória. E, ao contrário da decisão proferida no julgamento do tema 897 (RE 852.475) , no tema 899, relativo à atuação do Tribunal de Contas, a conclusão de que a pretensão de ressarcimento é prescritível foi estabelecida de forma categórica, sem ressalvar as condutas dolosas qualificáveis como ato de improbidade;
c)  as pretensões punitiva e de ressarcimento devem observar o mesmo regime na atividade de controle externo, dado o objetivo comum da prescrição, de fixar prazo para o Tribunal de Contas agir, buscando caracterizar o ilícito, identificar seu autor, dimensionar as consequências da conduta (em especial, a quantificação do dano) e impor as consequências legais, independentemente do fato de tais consequências terem natureza punitiva ou ressarcitória;
d)  o Código Civil e a Lei 9.873/1999 constituem as duas alternativas que, de forma mais consistente, polarizam os debates acerca do regime de prescrição a ser observado no processo de controle externo. Não obstante a relevância dos fundamentos utilizados no Acórdão 1441/2016-TCU-Plenário, favoráveis à aplicação do Código Civil, a Lei 9.873/1999 adota balizas usuais no âmbito do direito público, prevê causas de interrupção em tudo compatíveis com o processo de controle externo e já vem sendo utilizada pelo STF para limitar o exercício da pretensão punitiva pelo TCU, em decisões posteriores ao Acórdão 1441/2016-TCU-Plenário. Assim, até que sobrevenha norma específica, entende-se que a prescrição das medidas de ressarcimento a cargo do tribunal de contas deve observar o regime Lei 9.873/1999;
e)  considerando, porém, que o acórdão proferido no RE 636.886 ainda está sujeito à oposição de embargos declaratórios, não é recomendável reconhecer a prescrição desde logo, ante a possibilidade de esclarecimento da decisão em sentido diverso do ora defendido (notadamente quanto aos atos dolosos) ou mesmo a modulação de seus efeitos, para preservar as ações de controle instauradas com base no entendimento jurisprudencial até então vigente;
f)  assim, nos casos em que a prescrição não tenha ocorrido por nenhum dos dois regimes (Código Civil ou Lei 9.873/1999) , o desfecho do processo não se alterará, qualquer que seja a premissa adotada (imprescritibilidade, prescritibilidade pelo Código Civil ou pela Lei 9.873/1999) , viabilizando-se o imediato julgamento. Já nas situações em que a pretensão de ressarcimento esteja prescrita por algum dos dois regimes, ou por ambos, é recomendável que o julgamento do processo seja sobrestado, até ulterior deliberação do Tribunal. 
16.1. As manifestações da Serur juntadas à peça 395 foram elaboradas quando ainda não estava disponibilizado o inteiro teor do acórdão do RE 636.886. Em nova análise após a publicação da decisão (DJe de 24/6/2020) , inclusive mediante o cotejo com os demais votos proferidos no julgamento, conclui-se pela subsistência das premissas indicadas acima, cabendo destacar dois aspectos relevantes.
16.2. O primeiro diz respeito à ressalva aos atos dolosos de improbidade. Observa-se que tanto na manifestação do TCU, como amicus curiae (peça 35 do RE 636.886) , como na manifestação do Ministério Público Federal na condição de fiscal da ordem jurídica (peça 38) , o tema 897 foi invocado com o fim de preservar a atuação dos tribunais de contas no caso de prejuízos causados dolosamente, mediante condutas típicas de improbidade administrativa. Todavia, o pedido não foi acolhido. No ponto, não houve divergência quanto ao entendimento do relator, de que 'as razões que levaram a maioria da Corte a estabelecer excepcional hipótese de imprescritibilidade, no tema 897, não estão presentes em relação as decisões do Tribunal de Contas que resultem imputação de débito ou multa'.
16.3. O segundo aspecto diz respeito à não incidência do Código Civil no regime de prescrição do ressarcimento. Nos votos em que a questão do prazo prescricional foi abordada, a referência foi sempre ao prazo quinquenal, usualmente adotado pelas normas de direito público.
16.4. Com essas explicações adicionais, passa-se à análise da prescrição no caso em exame, considerando-se as premissas indicadas anteriormente. 
Análise da prescrição segundo os critérios do Acórdão 1441/2016-TCU-Plenário
17. No que se refere à pretensão punitiva, o TCU tem tradicionalmente aplicado os critérios definidos no Acórdão 1441/2016-TCU-Plenário, que, em incidente de uniformização de jurisprudência, orientou-se pela aplicação do Código Civil. Por este acórdão, em linhas gerais, a prescrição subordina-se ao prazo geral de dez anos (CC, art. 205) , contado a partir da data da ocorrência do fato e interrompido pelo ato que ordenar a citação, a audiência ou a oitiva da parte.
17.1. Entre outras razões que justificaram a adoção desse critério destaca-se a de que o citado dispositivo constitui uma cláusula geral a ser empregada sempre que a pretensão for prescritível, mas a lei não estabelecer um prazo específico, como na hipótese.
17.2. Aplicando essas balizas a Artur Sérgio de Almeida Reis, José Raimundo de Araújo Campos e ao Instituto Ibicy, verifica-se o seguinte:
	Prescrição da pretensão punitiva não caracterizada

	Termo inicial
 (TC Processo 006.401/2011-2, peça 18, p. 16 e peça 21, p. 55) 
	Tempo transcorrido
	Ato que ordenou a citação do responsável
	Tempo transcorrido
	Acórdão 8661/2013-TCU-Primeira Câmara

	3/7, 28/7, 19/12 e 21/12/2006, transferência de recursos federais para a Oscip
	aprox. 6 anos 
	5/11/2012
interrupção do prazo prescricional (peça 35) 
	aprox. 1 ano e 1 mês
	3/12/2013 
 (peça 97) 

17.3. Considerando a premissa de que as pretensões punitiva e de ressarcimento se submetem ao mesmo regime, conclui-se pela possibilidade da aplicação de multa, como também da condenação ao ressarcimento, conforme os parâmetros definidos no Acórdão 1441/2016-TCU-Plenário.
Análise da prescrição pelo regime da Lei 9.873/1999 
18. Adotando-se as premissas fixadas na Lei 9.873/1999 ao caso em exame, e mesmo considerando-se o prazo geral, de cinco anos, observa-se que não teria ocorrido a prescrição. Para tanto, é preciso considerar os seguintes parâmetros:
a) Termo inicial:
18.1. A Lei 9.873/1999, art. 1º traz previsão expressa a respeito do início do prazo como a data da prática do ato. Neste caso, considera-se as datas das transferências dos recursos federais do convênio para o Instituto Ibicy, dias 3/7, 28/7, 19/12 e 21/12/2006 (TC Processo 006.401/2011-2, peça 18, p. 16 e peça 21, p. 55) .     
b) Prazo:
18.2. A Lei 9.873/1999 apresenta um prazo geral, de cinco anos (art. 1º) , e um prazo especial, previsto no art. 1º, § 2º, a saber: 'quando o fato objeto da ação punitiva da Administração também constituir crime, a prescrição reger-se-á pelo prazo previsto na lei penal'.
18.3. Não obstante, as causas interruptivas indicadas abaixo evidenciam que a prescrição não teria ocorrido mesmo que se aplicasse o prazo geral de cinco anos.
c) Interrupções por atos inequívocos de apuração dos fatos:
18.4. No regime da Lei 9.873/1999, a prescrição se interrompe 'por qualquer ato inequívoco, que importe apuração do fato' (art. 2º, II) . Exemplos típicos, no caso em exame, são: o parecer técnico de 16/4/2010; as solicitações ao convenente de 2/9/2010, 30/9/2010 e 29/10/2010, a nota técnica 108/2011 de 28/6/2011 e a instauração de tomada de contas especial, definida pelo Decreto 27.435 de 26/10/2010 (TC Processo 006.401/2011-2, peça 17, p. 3-5, 6-14, 15-16, 19-20, 23-24, 25-27) . Outros exemplos são as diligências deste Tribunal, realizadas por meio dos Ofícios 729, 734, 735/2011 de 3 e 6/6/2011 (TC Processo 006.401/2011-2, peças 10-12) e as análises da unidade técnica do TCU de 18/11/2011 e 2/12/2011 (TC Processo 006.401/2011-2, peças 39-41) . Com esse fundamento, houve a interrupção do prazo prescricional nestas datas até o acórdão condenatório de 3/12/2013 (peça 97) .
d) Interrupções pela citação dos responsáveis:
18.5. A prescrição também é interrompida 'pela notificação ou citação do indiciado ou acusado, inclusive por meio de edital', nos termos do art. 2º, I, da Lei 9.873/1999. E, no regime dessa lei, a interrupção se dá pela citação propriamente dita, e não pelo despacho que a ordena. Com esse fundamento, houve a interrupção do prazo prescricional em 26/3/2012 (peças 7, 10-12) , 18/4/2012 (peças 23 e 24) , 15/5/2012 (peças 29-30) , 20/11/2012 (peça 38 e 46) , 30/11/2012 (peças 45 e 47) .
18.6. Cabe destacar, por oportuno, que, em se tratando de devedores solidários, a interrupção da prescrição feita a um prejudica aos demais. Incide, nesse caso, regra própria da teoria geral das obrigações, segundo a qual 'a interrupção efetuada contra o devedor solidário envolve os demais' (art. 204, § 1º, do Código Civil) . São consequências próprias da solidariedade (a exemplo da regra de que o credor pode demandar qualquer dos devedores, art. 275 do Código Civil) , que não precisam ser repetidas em cada diploma legal específico.
e) Interrupção pela decisão condenatória recorrível:
18.7. Por fim, a prescrição também se interrompe 'pela decisão condenatória recorrível' (art. 2º, III, da Lei 9.873/1999) . Com esse fundamento, houve a interrupção em 3/12/2013, data da sessão em que foi proferido o acórdão condenatório (peça 97) . Essa interrupção é relevante, por estabelecer prazo para julgamento do recurso.
f) Da prescrição intercorrente:
18.8. Nos termos do art. 1º, § 1º, da Lei 9.873/1999, opera-se a prescrição intercorrente se o processo ficar paralisado por mais de três anos, aguardando 'julgamento ou despacho'.
18.9. Note-se que há uma correlação entre essa hipótese e as causas de interrupção da prescrição do art. 2º. Com efeito, uma vez interrompida a prescrição por alguma das hipóteses do art. 2º, o processo não pode ficar inativo, sem qualquer inovação processual relevante, por mais de três anos.
18.10. Trata-se de prazo específico, não se aplicando nem o prazo geral de cinco anos nem o prazo especial, da lei penal (§ 2º) . A finalidade da prescrição intercorrente, com seu prazo próprio, é a de assegurar a eficiência e celeridade nas apurações administrativas. Seria contrário a essa finalidade a paralisação injustificada do processo por período maior que o triênio estabelecido para a hipótese.
18.11. A extrapolação do prazo de três anos, sem inovação relevante no processo, pode configurar negligência. Por isso, além de se operar a prescrição, deve-se promover a 'apuração da responsabilidade funcional decorrente da paralisação, se for o caso'.
18.12. Em muitas situações o exame da prescrição intercorrente pode ficar prejudicado nos processos já em tramitação no TCU. Como a ação de ressarcimento era considerada imprescritível, as peças que compõem a tomada de contas especial, elencadas no art. 10 da Instrução Normativa-TCU 71/2012, não contemplam informações pormenorizadas quanto ao andamento do processo na fase interna, o que pode prejudicar a análise de eventual paralisação por mais de três anos.
18.13. Assim, caso o tribunal venha a adotar a sistemática da Lei 9.873/1999 para aferir a prescrição, convém avaliar, oportunamente, a possibilidade de ajustes na IN-TCU 71/2012, para que as tomadas de contas especiais encaminhadas ao tribunal contemplem informações sobre as interrupções ocorridas na fase interna do procedimento (como, por exemplo, declaração do órgão instaurador da TCE, de que o processo não ficou paralisado por mais de três anos, na forma do art. 1º, § 1º, da citada lei) .
18.14. Especificamente quanto a esta TCE, a partir da prestação de contas apresentada ao órgão concedente, por meio do Ofício 486/2009, de 19/5/2009 (TC Processo 006.401/2011-2, peça 29, p. 2) , verifica-se que as próprias causas de interrupção elencadas acima permitem evidenciar que o processo teve andamento regular, não se operando a prescrição intercorrente.
18.15. Logo, há informações suficientes nos autos para evidenciar o regular andamento do feito, não se verificando a prescrição intercorrente prevista na Lei 9.873/1999.
g) Conclusão:
18.16. Independentemente da existência de outras causas interruptivas não elencadas acima, cujo levantamento não se fez necessário, observa-se, pelos eventos indicados, que em nenhum momento transcorreu prazo suficiente para se operar a prescrição (nem mesmo se se considerasse o prazo geral de cinco anos) , tomando-se por referência a Lei 9.873/1999, tida pelo STF como norma regente da prescrição da pretensão punitiva pelo TCU.
18.17. Partindo-se da premissa de que a pretensão reparatória segue as mesmas balizas, enquanto não houver norma específica a respeito, a demonstração de que não se operou a prescrição punitiva impõe, como consequência, a conclusão de que também é viável a condenação ao ressarcimento do prejuízo apurado nos autos. 
18.18. A demonstração de que não se operou a prescrição punitiva impõe, como consequência, a conclusão de que é viável a condenação do responsável pelo débito e pela multa. 
Alegação de que a inexecução parcial das cisternas é inapta a ensejar a rejeição das contas 
19. Artur Sérgio de Almeida Reis afirma que o Superior Tribunal de Justiça o absolveu na ação de improbidade administrativa (REsp 1.593.725-SE) , que tratou dos mesmos fatos destes autos, bem como a decisão do Tribunal de Contas do Estado de Sergipe, que igualmente tratou dos mesmos fatos desta tomada de contas especial, julgou regulares suas contas no âmbito do TC 0001.097/2009 (peça 269, p. 5-7 e peça 269, p. 4) . 
20. O recorrente afirma que a inexecução parcial do quantitativo de cisternas não é motivo suficiente para fundamentar a rejeição de suas contas, porquanto:
20.1. O exame técnico de peça 147 (itens 5.12 a 5.21) admitiu a visão-função prospectiva e conscientizadora do convênio (peça 269, p. 11-13) .
20.2. É superficial o entendimento do Tribunal de que a regularidade das contas exige comprovação da construção da quantidade de cisternas prevista no convênio (peça 269, p. 11) .
20.3. A cláusula primeira do convênio 255/2005 dispôs que o seu objeto consistia na construção de cisternas nas áreas rurais da região do semiárido no Estado de Sergipe, obedecido o plano de trabalho, parte integrante do convênio (peça 269, p. 14) .
20.4. Cabia ao convenente cumprir o disposto no plano de trabalho, a teor da cláusula segunda, inciso II, alíneas 'a' e 'c' do termo do convênio. E a melhor interpretação dessa disposição é de que a construção das cisternas (objetivo final do convênio) não consistia na integralidade do objeto a ser executado (peça 269, p. 14-15) .
20.5. As cláusulas sexta (6.1) e sétima (7.1) do convênio, ao dispor que os pagamentos se dariam estritamente conforme as despesas previstas no plano de trabalho, informam que o objeto do convênio consistia na consecução do plano de trabalho (peça 269, p. 15) .
20.6. É contraditória a decisão do Tribunal que julgou irregulares as contas do gestor, considerando que as despesas foram pagas em estrita obediência ao plano de trabalho. O recorrente assevera que, embora nem todas as cisternas tenham sido construídas, os valores foram integralmente utilizados segundo a metodologia e o cronograma previstos no plano de trabalho (peça 269, p. 15) . 
20.7. O Estado de Sergipe, Poder Público, não tinha a obrigação de construir diretamente as cisternas, segundo a estratégia de execução do plano de trabalho. Deveria apenas capacitar os escolhidos e o fornecer os elementos materiais para que os capacitados construíssem as cisternas. Realizada a capacitação e disponibilizados os meios materiais, o Tribunal deve reconhecer a regularidade da execução do convênio, ainda que a metodologia utilizada tenha sido insuficiente para a construção do quantitativo previsto de cisternas (peça 269, p. 15 e 20 e peça 380, p. 7) .
20.8. A metodologia de implementação do Programa Cisternas do Governo Federal tem três etapas: a mobilização social, a capacitação dos beneficiários e a implementação ou construção das cisternas. Cabia ao Poder Público a realização das duas primeiras etapas, compostas pela seleção e recrutamento, planejamento operacional e capacitação, remanescendo à população a execução da terceira e última etapa, que era a construção das cisternas. Assim, não se pode responsabilizar objetivamente o recorrente e outros agentes públicos pela inexecução das cisternas, cuja responsabilidade era somente das pessoas capacitadas (peça 269, p. 16-17 e 18-19) .
20.9. O controle da execução do convênio deve seguir as normas próprias do plano de trabalho, havendo a capacitação das famílias como indicador de desempenho, além do quantitativo de cisternas (peça 269, p. 17-18 e peça 380, p. 5) .
20.10. A seleção dos beneficiários, o planejamento operacional e a capacitação, previstos na metodologia do plano de trabalho, foram realizados pela convenente (peça 269, p. 18-19 e peça 380, p. 5-7) .  
20.11. A construção das cisternas, malgrado a redação do convênio, não é rigorosamente o objeto do instrumento, mas o seu objetivo final. O objeto do convênio, no que concerne às obrigações do Poder Público, consistia nas tarefas complementares de subsidiar e prover os meios para a construção das cisternas (peça 269, p. 20) .
Análise
21. Artur Sérgio de Almeida Reis foi chamado nestes autos em razão dos seguintes apontamentos: transferência irregular na execução do convênio para o Instituto Ibicy, sem autorização legal ou do órgão concedente; ausência de depósito da contrapartida; transferência irregular dos recursos da conta específica para outra; e não devolução do saldo de aplicação financeira referente à inexecução de 44,27% das cisternas previstas (peças 7, 10, 33, p. 3-4 e 38) .
22. A Secex-SE concluiu, ao examinar a defesa do responsável (peças 18, 20 e 49) , que:
22.1. Em relação à transferência do convênio, sem autorização legal e do concedente:
22.1.1. A defesa não colacionou aos autos todos os documentos exigidos no parecer da Procuradoria Geral do Estado (peça 49, p. 23-29) , necessários à viabilidade do termo de parceria (peça 32, p. 6 e peça 92, p. 4) . 
22.1.2. A escolha do Instituo Ibicy contém indícios relacionados a interesses pessoais contrários ao interesse público, uma vez que ficou caracterizada a existência de ligação pessoal entre a então chefe de Assessoria da Secretaria de Agricultura, Sra. Ana Brasil, que também era a Presidente do Instituto Ibicy e à época diretamente subordinada ao Sr. Artur Sérgio de Almeida Reis, conforme apuração feita pela comissão constituída para apurar as irregularidades (peça 32, p. 6-7 e peça 92, p. 6) .
22.1.3. A escolha do Instituto Ibicy não observou os parâmetros da IN/STN 01/97 e o do art. 48 do Decreto 93.872/1986. Além disso, desconsiderou que o instituto não dispunha de estrutura logística, aptidão técnica e experiência com o objeto do convênio (peça 92, p. 5) . 
22.2. O aporte da contrapartida não dependia do responsável, o que lhe afasta a responsabilidade, quanto a essa irregularidade específica (peça 32, p. 7) .
22.3. A transferência irregular dos recursos da conta específica para outra não restou justificada (peça 32, p. 7-8) .
22.4. O débito decorrente da não devolução da aplicação financeira do valor correspondente a 44, 27% das cisternas não executadas restou mantido (peça 92, p. 6 e 10-11 e peça 93, p. 2-3) . 
23. O Ministro-Relator, no voto que conduziu o Acórdão 8661/2013-TCU-Primeira Câmara (peça 96) , assentou sua concordância com o exame da unidade técnica, destacando que embora Artur Sérgio de Almeida Reis não tenha trazido justificativas aceitáveis quanto à mudança irregular do executor do convênio e à transferência indevida dos valores à conta bancária do Instituto Ibicy, tais irregularidades estavam estreitamente ligadas ao próprio débito. 
24. Passa-se ao exame do débito.
25. O valor ajustado no termo do convênio 255/2005 foi de R$ 2.080.140,00, cabendo à União R$ 1.872,126,00 (90%) e ao Estado de Sergipe R$ 208.014,00 (10%) , conforme o plano de trabalho assinado em 9/12/2005 (peça 81, p. 49) . 
26. O plano de trabalho ajustado e aprovado em 10/04/2006 (peça 84, p. 7-21) , aponta os seguintes custeios e responsabilidades: (a) R$ 1.896.000,00 para construção de 1500 cisternas, sendo R$ 1.872.126,00 da União e R$ 23.874,00 do Estado de Sergipe; e (b) R$ 60.000,00 para o abastecimento inicial de água nas cisternas; R$ 20.460,00 para a capacitação de pedreiros; R$ 58.000,00 para a capacitação de beneficiários; e R$ 45.680,00 para o gerenciamento e prestação de contas, tudo a cargo do Estado de Sergipe.
27. Constatada a inexecução de 664 cisternas, 44,3% das 1500 previstas (TC Processo 006.401/2011-2, peça 17, p. 13) , a parcela do débito em relação à União foi de R$ 828.727,78 (R$ 1.872.126,00 x 0,443) .
28. Observe que R$ 828.727,78 é um valor muito próximo àquele recolhido pelo Estado de Sergipe em favor dos cofres da União em 1/6/2009, qual seja, R$ 828.743,70 (peça 30, p. 15-23) . 
29. Verifique-se também que a cláusula quarta do termo de parceria 003/2006, de 28/6/2006 (peça 81, p. 10) havia informado que a execução de seu objeto se daria com os valores do convênio 255/2005, ou seja, com R$ 1.872.126,00 da União e R$ 208.014,00 do Estado de Sergipe, além de R$ 74.159,03, referente à aplicação financeira, totalizando R$ 2.154.299,03. 
30. O Ofício 672/2010-CGEOF/SESAN/MDS, de 30/9/2010, encaminhado à Secretaria de Estado da Agricultura e do Desenvolvimento Agrário esclareceu que os rendimentos financeiros obtidos com os recursos federais não haviam sido considerados na devolução dos R$ 828.743,70 aos cofres da União, nos seguintes termos (TC Processo 006.401/2011-2, peça 17, p. 19-20) :
'1.2. Conforme o Relatório de Cumprimento do Objeto, o exame dos registros das 836 cisternas construídas e incluídas no Sig-Ctsternas e a apreciação contida na Nota Técnica da Coordenação Geral de Acesso à Água - CGAA/DPAA/SESAN, o convênio atingiu a meta de 55,73% do previsto no Plano de Trabalho original (desconsiderando-se as metas pactuadas por meio do 4º Termo Aditivo) . Desse modo, a SESAN constatou que havia a necessidade de devolução dos 44,27% não implementados.
1.3. Diante dessa solicitação o Estado de Sergipe efetuou o recolhimento do montante de R$ 828,743,70, em 01/06/2009, por meio da Gui de Recolhimento da União. Destaca-se que essa devolução representou os 44,27% das cisternas não construídas e foi calculado com base no valor transferido pelo MDS de R$ 1.872.126,00, sem correção monetária.
1.4. Ao analisar os extratos bancários da aplicação financeira verificou-se que os rendimentos obtidos com os recursos do Ministério não foram considerados na devolução anterior, inclusive constatamos que houve aplicação desse recurso por parte da COHIDRO, SEAGRI e também pelo Instituto Ibicy. Desse modo, se faz necessária a devolução do saldo da aplicação existente pelo convenente. 
1.5. Pela análise dos extratos da conta de investimentos deverão ser devolvidos à Conta Única da União, a quantia de R$ 138.355,45 (cento e trinta e oito mil, trezentos e cinquenta e cinco reais, quarenta e cinco centavos) , referente aos rendimentos, já atualizados monetariamente, do período que ocorreu o repasse até a data final do convênio, respeitando, lógico, a movimentação financeira efetiva da COHIDRO, SEAGRI e do Instituto Ibicy.' [Destaques acrescidos]
31. O exame técnico de 4/8/2011 e o Acórdão 42/2012-TCU-Primeira Câmara, de relatoria do Ministro José Múcio Monteiro, ratificaram esse entendimento (TC Processo 006.411/2011-2, peças 39 e 42) :
'Exame Técnico
15. [...] Das 1.500 cisternas a serem construídas, apenas 836 tiveram sua execução concluída, tendo a área técnica responsável pela aprovação do projeto concluído pela conformidade das mesmas de acordo com o plano de trabalho aprovado. Destarte, conforme informações da nota técnica, foram efetuadas devoluções de recursos concernentes ao restante das cisternas não construídas, estas em número de 664 [...]'
34. Já em relação à execução do convênio, pertine olvidar que foram construídas 836 cisternas, o que correspondeu à execução de aproximadamente 55% das metas inicialmente pactuadas e tendo sido efetuada devolução de recursos na ordem de R$ 828.743,70 (Peça 32, p. 42-43) [...] 
35. Conquanto os responsáveis tenham efetuado a devolução de parte dos recursos, o concedente informou, por meio da Nota Técnica/CGEOF/SESAN/MDS 108/2011 (Peça 17, p. 3-5) , que o convenente não teria efetuado a devolução de parte dos recursos relativos aos rendimentos de aplicação financeira, este importando a quantia de R$ 138.355,45, conforme Ofício 672/2010 CGEOF/SESAN/MDS (Peça 17, p.19-20) . Ainda segundo informações constantes no item 1.6 do ofício aqui mencionado, a devolução desse saldo restante teria como base de cálculo desse período o saldo restante do recurso do MDS de R$ 314.915.00, para o período de 01/01/07 até 31/12/08, prazo final da vigência do convênio, tendo sido usado o sistema de débito do próprio TCU.
Acórdão 42/2012-TCU-Primeira Câmara
'Acordam em conhecer da representação, para no mérito considerá-la procedente. 
a) converter os presentes autos em tomada de contas especial; 
b) determinar a citação solidária de Artur Sérgio de Almeida Reis (XXX.428.785-XX) , Secretário de Agricultura, Abastecimento e Irrigação de Sergipe à época, do Instituto Ibicy de Estudos, Pesquisas e Projetos de Desenvolvimento Econômico, Social, Cultural, Ambiental e Tecnológico (07.551.794/0001-20) , e de José Raimundo de Araújo Campos (XXX.665.345-XX) , Presidente do Instituto Ibicy à época da assinatura do Termo de Parceria nº 03/2006, para que, no prazo de 15 dias, apresentem suas alegações de defesa ou recolham aos cofres do Tesouro Nacional a quantia de R$ 138.355,45, atualizadas monetariamente e acrescidas de juros de mora, a partir da data de 31/12/2008, nos termos da legislação em vigor, em razão de em razão da não devolução do saldo de aplicação financeira dos recursos do convênio nº 255/2005 (Siafi 538285) , firmado com o Ministério do Desenvolvimento Social e Combate à Fome; [...]' [Destaques acrescidos]
32. No âmbito desta tomada de contas especial, a unidade técnica, na instrução de 23/10/2012, abaixo transcrita, ajustou a forma de demonstrar o débito - já indicada no parecer de 2/12/2011 (TC Processo 006.401/2011-2, peça 41, p. 6) -, ao incluir os valores federais repassados ao Instituto Ibicy, o débito apurado e as devoluções efetuadas aos cofres da União (peça 33, p. 3-4) : 
'5. De se observar ainda que a imputação de débito na forma expressa na citação realizada não parece ser a melhor medida, haja vista ela não se coadunar com a melhor interpretação da medida necessária para o ressarcimento do valor de fato devido ao erário federal.
5.1 Anoto, nesse sentido, que a conduta dita irregular, e motivadora da citação, qual seja, a não devolução do saldo de aplicação financeira dos recursos do convênio, decorreu da interpretação do que fora apontado pelo concedente por meio da Nota Técnica 627/2010-CGEOF/SESAN/MDS (peça 17, p. 19-20 do TC Processo 006.401/2011-2, apenso) como sendo o valor do débito remanescente após o Estado de Sergipe devolver o valor de R$ 828.743,70, em 01/6/2006, cobrado pelo MDS em razão da impugnação de despesas em face de inexecução de parte do objeto conveniado.
5.2 Por considerar que os rendimentos obtidos com os recursos do convênio não tinham sido considerados quando da devolução, houve por bem calculá-los e considerar como devido o valor de R$ 138.3553,45. Para facilitar a compreensão, lançou na referida Nota Técnica uma tabela em que consigna a cálculo do que entendia devido. Nela, constam os valores transferidos e o resultado da aplicação financeira, com os respectivos períodos de apuração e os responsáveis pela movimentação financeira.
5.3 Não obstante, entendo que a cobrança de tal valor é inadequada na medida em que o débito a ser imputado dever ser calculado a partir dos valores inicialmente transferidos ao Instituto Ibicy, aplicando a eles o fator de inexecução do objeto (44,27%) . A correção monetária desses valores desde a data das transferências torna o cálculo de eventuais aplicações financeiras indevido. Como houve devolução de valores pelo Estado de Sergipe, tais valores entram como crédito da apuração do valor final a ser imputado aos responsáveis, como já referenciado no pronunciamento dessa Unidade Técnica, que ora me permito reproduzir:
Cálculo do valor devido para fins de citação
Fato impugnado: inexecução parcial do objeto do convênio (44,27%) 
	Data
	Valor (R$) 
	Débito (44,27%) 

	Repasse SAGRI-IBICY
	
	03/07/2006
	561.637,80
	248.618,33

	28/07/2006
	1.307.488,20
	578.781,44

	19/12/2006
	3.000,00
	1.328,00

	21/12/2006
	74.159,03
	32.827,73

	Devolução à União
	
	20/05/2009
		 (12.811,82) 

	01/06/2009
		 (828.727,78) 

		Saldo atualizado (30/09/2012) 
	175.004,04

5.4 Dessa forma, a proposta é imputar o valor apurado para os responsáveis arrolados, considerando que todos concorreram para o dano, repita-se, configurado na execução de apenas uma parte do objeto pactuado. 
5.5 Ressalte-se, por fim, que o valor do dano ocorrido, em face da inexecução de 44,27% do objeto do convênio, totalizou originalmente R$ 861.555,50, correspondente às quatro primeiras linhas da tabela acima. Em face da devolução de parte dos recursos pelo Estado de Sergipe, o débito resultante importou em R$ 32.827,72 em valores históricos e em R$ 37.359,14 em valor corrigido até 30/9/2012.' [Destaques acrescidos]
33. Nesses termos, o Tribunal condenou os responsáveis a ressarcir o débito, a teor do Acórdão 8661/2013-TCU-Primeira Câmara (peça 97) . Ressalta-se que os R$ 12.811,82, lançados a crédito, referem-se ao saldo remanescente da conta 5451-8 da conta da Secretaria de Estado da Agricultura e Desenvolvimento Agrário de Sergipe, que foi devolvido aos cofres da União em 20/5/2009 (TC Processo 006.401/2011-2, peça 29, p. 110 e peça 30, p. 4-14) . 
34. Em 9/6/2020, a Coordenação-Geral de Prestação de Contas do Desenvolvimento Social do Ministério da Cidadania (peça 379) encaminhou resposta ao Ofício 1761/2019-TCU-Seproc, de 1/8/2019 (peça 267) , que tratava das informações necessárias para o registro de inclusão de nome de responsável condenado pelo Tribunal de Contas da União no cadastro informativo de créditos não quitados do setor público federal (Cadin) . 
35. O órgão concedente esclareceu que, no julgamento do Acórdão 8661/2013-TCU-Primeira Câmara (3/12/2013) , estava pendente no âmbito daquele Ministério a devolução de recurso relativa aos rendimentos de aplicação financeira, que não haviam sido computados na devolução do saldo do convênio. 
36. Em razão disso, como TCU não foi comunicado oportunamente, o Ministério informou, na data de 9/6/2020, que o Estado de Sergipe havia devolvido R$ 206.000,62 no ano de 2014, conforme os registros de arrecadação.
37. O convenente soube do valor a ressarcir (R$ 138.355,45) , atualizado com juros e correção monetária (R$ 204.548,33) , por meio do Ofício 759/2014-GABIN/SESAN/MDS, de 14/07/2014 (peça 379, p. 3-4) . A dívida foi devolvida em três parcelas de R$ 68.182,77 (2/10/2014) , R$ 69.348,70 (31/10/2014) e R$ 68.469,13 (26/11/2014) , de acordo com os comprovantes à peça 379, p. 5-8. 
38. Observe, portanto, que as informações e documentos acostados recentemente nos autos dão conta que os valores referentes a rendimentos financeiros dos recursos federais, devidamente atualizados e tidos como dano ao erário, foram devolvidos aos cofres da União, o que afasta o débito perante o ente federal.
39. Quanto ao débito perante o ente estadual, cabe mencionar que o Ministério Público do Estado de Sergipe informou, em 14/4/2015, que a inexecução parcial do convênio 255/2005, bem como os valores devolvidos ao Tesouro Nacional pelo Estado de Sergipe, às suas expensas (R$ 12.811,82 e R$ 828.743,70) , foram objeto de investigação no TC 2009/001097 pelo Tribunal de Contas do Estado de Sergipe, o qual decidiu, no TC 28177, de 18/3/2015, pela ausência de dano ao erário estadual, pela aplicação de multa de R$ 1.000,00 aos responsáveis e pela regularidade com ressalvas de suas contas (peça 158) . Tal informação também fora apresentada pelo recorrente à peça 269, p. 7 e peça 380, p. 2. 
40. É importante destacar que o repasse de R$ 945.000,00, definido na cláusula quinta do 4º termo aditivo ao convênio 255/2005, de 26/12/2007 (TC Processo 006.401/2011-2, peça 29, p. 76-79) , fora integralmente devolvido, com o valor corrigido, em 17/12/2008 (TC Processo 006.401/2011-2, peça 29, p. 22-31, 112-122 e peça 39, p. 7, item 34) .
41. Registra-se também que a comprovação do repasse da contrapartida estadual ao Instituto Ibicy no valor de R$ 208.014,00 foi demonstrada no exame técnico de 2/12/2011, por meio dos extratos bancários da conta da Oscip e das relações de pagamentos (TC Processo 006.401/2011-2, peça 41, p. 3, peça 21, p. 44, 56, 77 e 78 e peça 29, p. 101) . 
42. Passa-se ao exame das alegações recursais.
43. A decisão monocrática do Ministro Napoleão Nunes Maia Filho do Superior Tribunal de Justiça, de 9/11/2018, proferida no âmbito do recurso especial 1.593.725-SE (2016/0078846-0) , absolveu Artur Sérgio de Almeida Reis na ação de improbidade administrativa, que tratava dos mesmos fatos narrados nestes autos, fundamentada no entendimento de que se faz necessária a configuração de dolo, qualificação da ilegalidade, que permita condenação por ato de improbidade administrativa, definido no art. 11 da Lei  9.429/1992.
44. Ocorre que a referida decisão judicial não interfere no acórdão condenatório do Tribunal de Contas da União, visto que o julgamento das contas dos jurisdicionados do TCU não está condicionado à ocorrência de ato de improbidade administrativa (v.g. Acórdão 746/2020-TCU-Plenário, rel. Min. Raimundo Carreiro, 10.853/2018-TCU-Primeira Câmara, rel. Min. Bruno Dantas, e 1.881/2014-TCU-Segunda Câmara, rel. Min. José Jorge) .
45. O julgamento pela irregularidade das contas de Artur Sérgio de Almeida Reis pelo Tribunal de Contas da União independe de ter havido ou não prática de ato de improbidade administrativa ou obtenção de vantagem pessoal em decorrência da gestão de recursos públicos.
46. A independência entre as instâncias permite que uma mesma conduta seja valorada de forma diversa, em ações de natureza penal, civil e administrativa. Tanto a decisão judicial na ação por improbidade administrativa, quanto a decisão do Tribunal de Contas do Estado de Sergipe na esfera de sua competência, não vinculam o juízo de valor formado pelo TCU. Apenas a sentença absolutória no juízo penal fundada no reconhecimento da inexistência material do fato tem habilidade para repercutir no TCU e afastar a imposição de obrigações e sanções de natureza administrativa (v.g. Acórdão 344/2015-TCU-Plenário, rel. Min. Walton Alencar Rodrigues) .
47. De acordo com a análise empreendida nesta instrução, a irregularidade relacionada com o débito perante a União restou afastada. Contudo, entende-se oportuno realizar o enfrentamento das alegações de que a execução parcial das cisternas é inapta a ensejar a rejeição das contas.
48. O plano de trabalho aprovado do convênio 255/2005 definiu, objetivamente, no cronograma de execução e nos anexos, os indicadores físicos a serem executados. Ou seja, o critério de avaliação da execução física consiste na comprovação: (a) da construção de 1500 cisternas com o abastecimento inicial de água; (b)  da realização de 10 cursos para pedreiros e 15 para beneficiários e (c) do gerenciamento e prestação de contas (peça 84, p. 7-21) . Reforçam tais balizas a existência de dois indicadores de desempenho: o percentual de famílias capacitadas em relação ao total previsto e o percentual de cisternas construídas em relação ao total previsto no convênio. Sem a demonstração cabal dos indicadores de execução física, não há que se falar na realização integral do objeto do convênio. 
49. Observe que o plano de trabalho e seus anexos não deixam margem de dúvida de interpretação quanto aos serviços e quantitativos a serem executados, principalmente em relação à construção das 1500 cisternas.
50. A relevância desses parâmetros se confirma no relatório de cumprimento de objeto (TC Processo 006.401/2011-2 da peça 29, p. 11, 13, 14, 16, 17) :
'METODOLOGIA DE EXECUÇÃO
[...]
Capacitação de multiplicadores
Foi realizado um treinamento de capacitação de multiplicadores em Aracaju, na capital estadual, Aracaju.
No caso dos pedreiros, foi dada preferência absoluta àqueles residentes no próprio município onde se deram as ações, e ainda mais especificamente àqueles residentes nas comunidades atendidas ou próximas delas.
Os instrutores foram selecionados entre pedreiros com experiência na construção de cisternas de placas que haviam atuado ou estavam atuando em projetos semelhantes no estado, particularmente junto à Articulação do Semiárido (ASA) . Os treinandos foram selecionados nas comunidades, principalmente entre aqueles com experiência em trabalhos similares.
Foram realizados 5 treinamentos para capacitação de pedreiros, com um total de 39 participantes (treinamentos realizados nos municípios de Poço Verde, Ribeirópolis, Simão Dias e Tobias Barreto) .
[...]
Capacitação de beneficiários
Foram realizadas 54 (cinquenta e quatro capacitações) nos municípios de Aquidabã, Canindé do São Francisco, Cumbe, Frei Paulo, Gararu, Macambira, Nossa Senhora Aparecida, Nossa Senhora das Dores, Pedra Mole, Pinhão, Poço Verde, Própria, Ribeirópolis, São Miguel do Aleixo, Simão Dias e Tobias Barreto. Foram capacitados 1.389 beneficiários nos municípios selecionados.
[...]
Resultados da ação
Meta 01- construção de cisternas de placas
[...]
Do total de 1.500 cisternas previstas, 836 foram finalizadas, tendo sido cumpridos todos os requisitos exigidos pelo MDS.
Além das 836 cisternas em situação totalmente regular e inscritas no SIG, foi levantada a existência de mais 389 unidades com pendências, conforme o quadro seguinte. Desta soma, 199 correspondem a cisternas construídas em desacordo com o cadastro inicial. Supõe-se que foram substituições efetuadas sem a apreciação dos conselhos e sem a respectiva formalização. As demais 190 cisternas apresentam problemas diversos, a exemplo de falta de placas e outras irregularidades não corrigidas, o que impediu a inserção no SIG.
[...]
Meta 02 - Famílias Atendidas
¿ Meta Contratada: Cadastrar e selecionar 1.500 famílias;
¿ Resultados Alcançados: 1.389 famílias cadastradas e selecionadas pelos critérios do MDS.
Meta 03- Capacitação de pedreiros
¿ Meta Contratada: Realizar 10 cursos de capacitações de pedreiros;
¿ Resultados Alcançados: Realizados 5 cursos de capacitações de pedreiros.
Meta 04 - Capacitação em Gerenciamento de Recursos Hídricos (Capacitação de beneficiários) 
¿ Meta Contratada: 15 capacitações planejadas
¿ Resultados Alcançados: 54 capacitações efetivadas com 1.389 beneficiários capacitados.
3) Indicadores de desempenho
Foram delimitados os seguintes indicadores de desempenho para a aferição da execução da parceria pública:
¿ 100% das famílias capacitadas em relação ao total previsto no Termo de Parceria
¿ 55,7% de cisternas construídas em relação ao total previsto no convênio.
Sendo executada apenas a 1ª etapa, de acordo com o acompanhamento o indicador de desempenho referente às famílias capacitadas foi alcançado.
O indicador referente às cisternas construídas não foi alcançado, ficando a execução do objeto em 55,7%, ou 836 cisternas construídas.' [Destaques acrescidos]
51. Nota-se que a construção de 1500 cisternas foi a única meta estabelecida expressamente no plano de trabalho do termo de parceria 003/2006, celebrado entre a Secretaria de Agricultura, do Abastecimento e da Irrigação de Sergipe e o Instituto Ibicy (peça 270, p. 82) . 
52. A afirmação de que houve a execução integral da seleção dos beneficiários e da capacitação dos pedreiros e de beneficiários não eximiu o convenente (Estado de Sergipe) , a executora (Secretaria de Agricultura, do Abastecimento e da Irrigação de Sergipe) e o Instituto Ibicy (parceiro) da necessária comprovação da construção das 1500 cisternas, considerando que o repasse integral dos recursos do convênio havia sido feito àquele instituto. Frisa-se que a seleção e a inscrição dos beneficiários sequer foram realizadas pelo convenente, executora ou parceiro, pois, segundo o relatório de cumprimento de objeto, tais tarefas foram realizadas pelos conselhos municipais de segurança alimentar e nutricional e associações, nos seguintes termos (TC Processo 006.401/2011-2 da peça 29, p. 10) :
Cadastramento e Seleção de beneficiários
Os beneficiários foram selecionados pelos conselhos municipais de segurança alimentar e nutricional ou outros, dentre aqueles residentes nas comunidades escolhidas no nível local dentre aquelas com maior vulnerabilidade do ponto de vista do acesso à água.
No caso de necessidade de substituição de beneficiários, pelas mais diversas razões, a regra foi a sua realização com a expressa concordância dos conselhos municipais, muito embora tenha havido substituições sem tal referendo.
Os conselhos municipais e associações, com os quais ficaram a responsabilidade pela seleção e inscrição das famílias seguiram as seguintes etapas:
1. Levantamento preliminar ou diagnóstico;
2. Elaboração da lista de famílias/comunidades beneficiárias em potencial;
3. Seleção das famílias/comunidades prioritárias;
4. Elaboração da lista de famílias a serem beneficiadas (conforme formulário padrão) registrada em ata de reunião ou assembleia das comunidades, com a assinatura dos presentes;
5. Cadastramento das famílias a serem beneficiadas (conforme formulário padrão) no Sistema de Gerenciamento disponibilizado pelo MDS para o projeto Cisternas (SIG CISTERNAS) .
53. Em alinhamento ao argumento recursal, entende-se que execução do objeto do convênio envolve a consecução de seu plano de trabalho e anexos, que são parte integrante do convênio. Acompanha-se também a afirmação do recorrente de que o objeto do convênio não se limitava à construção das 1500 cisternas, conforme demonstram o cronograma de execução, os anexos ao plano de trabalho e o relatório de cumprimento de objeto do convênio.
54.  Cabe esclarecer que o exame técnico de peça 147 apenas ressaltou o aspecto positivo da visão-função prospectiva e conscientizadora do convênio, sem, contudo, ter afastado a necessidade de se comprovar objetivamente a regular aplicação dos recursos públicos, de acordo com os indicadores físicos pré-estabelecidos.
55. Ao contrário do que se alega, a construção das 1500 cisternas de água faz parte do objeto do convênio, sendo que o objetivo final do ajuste consistia no desenvolvimento da infraestrutura hídrica para o consumo humano na região do semiárido do Estado de Sergipe. O relatório de cumprimento de objeto expôs, de forma clara, o objetivo (finalidade do convênio) e o objeto do convênio (instrumento utilizado para o atingimento da finalidade do convênio) , nos seguintes termos (TC Processo 006.401/2011-2 da peça 29, p. 5) :
'O projeto visa à dotação de infraestrutura hídrica para consumo humano por meio da construção de cisternas de placas, que se realizará por meio do estabelecimento de vínculo de cooperação entre as partes, em benefício da população de baixa renda e com dificuldade no acesso a recursos hídricos, nos municípios localizados na região do semiárido do Estado de Sergipe, desde que beneficiárias ou enquadradas nos critérios de elegibilidade do Programa Bolsa Família, do Governo Federal.
O Projeto objetiva o acesso, o gerenciamento e a valorização da água como um direito essencial da vida e da cidadania, ampliando a compreensão e a prática da convivência sustentável e solidária com o ecossistema do semiárido.'
56. Não há contradição entre a decisão do Tribunal, que julgou irregulares as contas do gestor, e a alegada realização de despesas em conformidade com a metodologia e cronogramas previstos no plano de trabalho. Isto porque eventual conformidade da execução financeira, desacompanhada dos elementos de prova da execução física e do nexo causalidade, entre uma e outra, é insuficiente para comprovar a boa e regular aplicação dos recursos federais repassados ao convenente (v.g. Acórdão 7139/2020-TCU-Segunda Câmara, rel. Min. Raimundo Carreiro, 597/2019-TCU-Segunda Câmara e 3223/2017-TCU-Segunda Câmara, rel. Min. Marcos Bemquerer, e 1065/2009-TCU-Segunda Câmara, rel. Min. Benjamin Zymler) .
57. Para reportar a situação em tela, tem-se o seguinte excerto do relatório de cumprimento de objeto (TC Processo 006.411/2011-2 da peça 29, p. 7) :
'7. Com o início do atual Governo a Secretaria da Agricultura solicitou do Ibicy a entrega de relatório parcial sobre a situação da execução física e financeira atualizada até aquela data, janeiro/07.
8. Em razão da falta de atendimento, a Seagri designou técnicos de seu quadro para apoiar o levantamento in loco das cisternas construídas. O resultado final demonstra a construção de 836 cisternas com registro no SIG e mais 389 cisternas com pendências de acessórios do tipo bica, placa, vazamento, tampa. No cotejo com a meta inicialmente prevista de 1.500 cisternas, isto significa o alcance de 55,7 % da meta. No que se refere aos recursos financeiros, a meta de R$ 2.080.140,00 (R$ 1.872.126,00 de repasse do MDS e R$ 208.014,00 de contrapartida estadual) foi integralmente realizada, o que implica em um desbalanceamento entre a meta física e a financeira.'  [Destaque acrescido]
58. Perante a União, a obrigação do Estado de Sergipe de construir as cisternas restou assentada na cláusula terceira, inciso II, alínea 'a' do termo do convênio (peça 29, p. 45) , no sentido de que compete ao convenente construir cisternas de placas, nos municípios localizados no semiárido do Estado de Sergipe, atendendo as diretrizes do projeto apresentado pela convenente, de acordo com o plano de trabalho.  
59. A retirada dessa disposição do termo do convênio, pelo 1º termo aditivo, não afastou a responsabilidade direta da Secretaria de Estado da Agricultura, do Abastecimento e da Irrigação de Sergipe pela execução do objeto pactuado no convênio perante o concedente, a teor das cláusulas primeira e segunda do 1º termo aditivo (peça 29, p. 55-56) e da cláusula segunda, inciso III, alínea 'a' (peça 29, p. 47) . Observe que a responsabilidade direta pela execução do objeto do ajuste não se confunde com a obrigação de construir diretamente as cisternas. Em suma, perante a União (concedente) , o Estado de Sergipe (convenente) , por meio de sua Secretaria (executora) , tinha o dever de construir as cisternas, ainda que não o fizesse diretamente com seus meios. 
60. Assim, carece de fundamentos a afirmação de que a obrigação da Secretaria de Agricultura, Abastecimento e Irrigação de Sergipe/Estado de Sergipe, neste convênio, limitava-se às tarefas complementares, como a mobilização social e a capacitação de pessoal, sem qualquer responsabilidade sobre a efetiva construção das cisternas, que seria de atribuição exclusiva da população local.
61. A metodologia de trabalho contida no plano de trabalho (TC Processo 006.411/2011-2, peça 29, p. 65-66) , diversamente do que alega o recorrente, descreve ações e etapas, sem, contudo, afastar a responsabilidade do convenente (ou da executora) pela construção das cisternas. Do contrário, deixa expresso que a Secretaria de Agricultura, do Abastecimento e da Irrigação de Sergipe seria a executora direta do projeto, responsabilizando-se, assim, pela construção de 1500 cisternas e pela realização de 10 cursos para pedreiros e 15 para beneficiários. 
62. É, portanto, de Artur Sérgio de Almeida Reis, então titular da Secretaria de Agricultura, do Abastecimento e da Irrigação de Sergipe, a responsabilidade pela regularidade na construção das cisternas previstas no convênio. Ao assinar o termo do convênio 255/2005 (peça 81, p. 43, peça 84, p. 5 e 13) e o termo de parceria 003/2006 (peça 81, p. 14 e 17) , o recorrente assumiu a responsabilidade pela correta aplicação dos recursos transferidos e, mesmo que tenha delegado atribuições para realização de pagamentos realizados, acompanhamento físico do ajuste ou prestação de contas, responde solidariamente pelos atos praticados pelos delegados escolhidos (v.g. Acórdão 2360/2015-TCU-Plenário, rel. Min. Benjamin Zymler, 3.018/2019-TCU-Primeira Câmara, rel. Min. Weder de Oliveira, e 2.059/2015-TCU-Plenário, rel. Min. Benjamin Zymler) .
63. Não há que se falar na responsabilização objetiva do recorrente. Diante deste Tribunal, a responsabilização dos jurisdicionados é de natureza subjetiva. No caso, a responsabilidade do ex-secretário adveio da sua condição de signatário do ajuste, que o fez garantidor da correta aplicação dos recursos. Assim, mesmo que não tenha praticado atos referentes à execução, responde por culpa in vigilando e culpa in elegendo caso não tenha adotado providências para que a execução ocorresse dentro dos parâmetros legais. Assim, a constatação de dano ao erário ou de grave infração legal é apta a ensejar a rejeição das contas do responsável, a teor do art. 16, inciso III, da Lei 8.443/1992.
64. Reitera-se que recentemente houve a comprovação da devolução dos rendimentos financeiros, o que afasta o dano ao erário apurado nestes autos. Desse modo, propõe-se o acolhimento parcial do recurso de revisão, para afastar o débito indicado no item 9.1 do acórdão recorrido.
Argumentos de que a mudança do executor do convênio não é motivo para a rejeição das contas
65. O recorrente alega que:  
65.1. Embora o Tribunal tenha apontado ilegalidade na transferência da execução do convênio, o art. 25 da IN/STN 01/97 autorizou a dupla descentralização, da União para o Estado de Sergipe (convênio) e do Estado para a Oscip (termo de parceria) (peça 269, p. 8-9 e peça 380, p. 7) .
65.2. É permitida desde a edição da Lei 9.790/1990 o estabelecimento de parceria entre convenente e Oscip para executar objeto de convênio celebrado com a União (peça 269, p. 11) .
65.3. A Lei 13.019/2014 dispensou as exigências legais para termo de parceria, desde que atendidos os requisitos da Lei 9.790/1999 (peça 269, p. 10 e peça 380, p. 7-8) .  
65.4. Não há vedação à celebração do termo de parceria para a execução de convênio federal, na Lei 9.790/1999, no Decreto 3.100/1999, na IN/STN 01/97 ou em qualquer diploma legal (peça 269, p. 9) .
65.5. Os Decretos 93.872/1986, 6.170/2007 e a atual norma geral de convênios federais não proibiram a parceria realizada entre o Estado de Sergipe e o Instituto Ibicy (peça 269, p. 9-10 e peça 380, p. 7) .
65.6. O art. 1º, §5º, do Decreto 6.170/2007 explicitou a possibilidade da parceria entre o ente estadual e Oscip para a execução de convênios federais, nos seguintes termos (peça 269, p. 9-10 e peça 380, p. 7) 
'As parcerias com organizações da sociedade civil celebradas por Estado, Distrito Federal ou Município com recursos decorrentes de convênio celebrado com a União serão regidas pela Lei nº  13.019, de 2014, e pelas normas estaduais ou municipais'.  
66. O recorrente sustenta que é incorreto imputar-lhe responsabilidade pela verificação da capacidade técnica da Oscip. Aponta o assentado no Acórdão 11459/2019-TCU-Primeira Câmara, de relatoria do Ministro Vital do Rêgo, de que é inexigível do agente político que assina convênio a avaliação da capacidade técnica do convenente para execução do objeto, especialmente quando há pareceres técnicos e jurídicos subsidiando a celebração do ajuste (peça 269, p. 11) . 
67. Por fim, o recorrente fundamenta o pedido do efeito suspensivo nas provas novas ora apresentadas e na possibilidade da perda de seus bens e de sua ilegibilidade, a teor dos arts. 15, 1012, §3º, inciso II e §4º, e 1129, §5º, inciso II, do Código de Processo Civil c/c o art. 298 do Regimento Interno do TCU (peça 269, p. 21-22 e peça 380, p. 2-4 e 8-10) .
Análise
68. O cerne da questão é verificar se a execução do objeto do convênio 255/2005 poderia ser transferido para o Instituto Ibicy, por meio do termo de parceria 03/2006.
69. O objeto do convênio 255/2005 foi integralmente transferido para o Instituto Ibicy, a teor da cláusula primeira do termo de parceria 003/2006, nos seguintes termos (peça 81, p. 8, 45 e peça 84, p. 7-21) :
'Do Objeto
Desenvolver as ações previstas no Plano de Trabalho, parte integrante deste termo, independente de transcrição, para viabilizar a construção de cisternas de placas nas áreas rurais dos municípios localizados na região do semiárido no Estado de Sergipe nas condições estabelecidas no Convênio nº 255/2005 e 1° Termo Aditivo ao Convênio nº 255/2005.' 
[Destaque acrescido]
70. Note-se também que as cláusulas 1ª, 2ª e 4ª do 1º termo aditivo ao convênio 255/2005 alteraram a entidade executora, substituindo o Departamento Estadual de Recursos Hídricos e Irrigação de Sergipe (autarquia estadual) pela Secretaria de Estado da Agricultura, do Abastecimento e da Irrigação, a qual passou a ser expressamente a responsável direta pela execução do objeto do convênio junto à concedente (peça 81, p. 39-40 e 43) .
71. Atente-se para o fato de que a concedente (União) não autorizou o convenente (Estado de Sergipe) ou a executora (Secretaria de Estado da Agricultura, do Abastecimento e da Irrigação) a transferir a execução do objeto do convênio à entidade privada ou ao Instituto Ibicy (peça 81, p. 39-43, 44-55 e peça 84, p. 1-21) .
72. A celebração de convênios tem caráter personalíssimo e, assim, não se admite a transferência integral, não autorizada, de seu objeto a terceiros, segundo o entendimento assentado em farta jurisprudência deste Tribunal, a exemplo dos Acórdão 10857/2018-TCU-Segunda Câmara, 11370/2019-2ª Câmara e 406/2010-Plenário, de relatoria do Min. Augusto Nardes, e 2619/2016, 2.175/2012 e 869/2013, todos do Plenário, de relatoria do Min. Marcos Bemquerer.
73. A obrigação do convenente é personalíssima e, portanto, intransmissível sem a anuência do concedente. No caso, o próprio convenente (Estado de Sergipe) é causa para a formalização do convênio, em razão das suas qualidades e da sua capacidade de cumprir as obrigações pactuadas. Se admitido o repasse integral do ajuste para o Instituto Ibicy, frisa-se: não autorizado no convênio, não haveria a necessidade ou utilidade da participação do Estado de Sergipe no convênio como mero repassador de recursos. Bastaria a União, por meio de seus órgãos, verificar a capacidade da Oscip de cumprir as obrigações pactuadas no convênio e contratar seus serviços, sem a intermediação desnecessária do ente federativo.
74. Caso haja o entendimento de que o Instituto Ibicy fora contratado para o fornecimento de mão de obra, ressalta-se que não há amparo legal para o uso da parceria para esse tipo de contratação (v.g. Acórdão 352/2016-TCU-Plenário, 2.433/2017-Plenário rel. Min. Benjamin Zymler, e 2.320/2019-Plenário, rel. Min. Bruno Dantas) .
75. A tese da dupla descentralização não se amolda à presente situação, porquanto o art. 25 da IN/STN 01/97 determina a subordinação da nova transferência às mesmas exigências feitas do convênio original. Observe que o termo de parceria 003/2006 não atendeu às mesmas disposições do convênio 255/2005, porque este não autorizou a transferência da obrigação assumida pelo convenente (Estado de Sergipe) e pela executora (Secretaria de Estado da Agricultura, do Abastecimento e da Irrigação) ao Instituto Ibicy (Oscip) , o qual sequer foi mencionado no ajuste original.
76. Não há como acolher a alegação de que não há vedação nos Decretos 93.872/1986, 3.100/1999 e 6.170/2007, na IN/STN 01/97, na Lei 9.790/1999 ou em qualquer outro diploma à pactuação entre o Estado de Sergipe e a Oscip para a execução de convênio federal. 
77. Isto porque, de acordo com os princípios da indisponibilidade dos interesses públicos e da legalidade, ao gestor público só é dado fazer aquilo que a lei autorize, de forma prévia e expressa e 'Na Administração Pública não há liberdade nem vontade pessoal. Enquanto na administração particular é lícito fazer tudo que a lei não proíbe, na Administração Pública só é permitido fazer o que a lei autoriza' (Hely Lopes Meirelles in Direito Administrativo Brasileiro, 33ª ed., São Paulo: Malheiros Editores, 2007, p. 87-88) .
78. Verifica-se também que não há na Lei 9.790/1999 autorização expressa de parceria entre convenente e Oscip para executar objeto de convênio celebrado com a União.
79. O regime jurídico das parcerias entre a administração pública e as Oscips foi estabelecido pela Lei 13.019, de 31/7/2014, que entrou em vigor oito anos depois da celebração de termo de parceria 003/2006, de 28/6/2006.   
80. Assim, as disposições da Lei 13.019/2014 e dos atos normativos posteriores, como o Decreto 8.726/2016, que incluiu o §5º ao art. 1º do Decreto 6.170/2007, não socorrem a defesa do recorrente, porquanto são extemporâneas ao termo de parceria 003/2006. Noutras palavras, não havia, à época, disposição legal autorizadora da parceria com o Instituto Ibicy celebrada pelo Estado de Sergipe com recursos decorrentes do convênio 255/2005.
81. Remanesce, portanto, a constatação da indevida transferência ao Instituto Ibicy da execução do convênio 255/2005.
82. Quanto à escolha da Oscip, verifica-se que a Secretaria de Agricultura, do Abastecimento e da Irrigação de Sergipe não realizou chamamento público por concurso de projetos, previsto nos arts. 23 a 26 e 29 a 31 do Decreto 3.100/1999, antes de celebrar o termo de parceria com o Instituto Ibicy (peça 121, p. 35) . 
83. Observa-se também que a escolha do Instituto Ibicy deveria levar em conta, entre outros critérios, a capacidade técnica e operacional da Oscip, a teor do art. 27 do Decreto 3.100/1999. Todavia, isto não ocorreu, segundo o apontamento feito pelo relatório final da comissão de inquérito administrativo (peça 270, p. 25-26 e peça 271, p. 19, 28, 31) :
'Sendo o Senhor Arthur Sérgio de Almeida Reis o gestor responsável pela idealização e execução do Termo de Parceria 003/2006, juntamente com a Senhora Ana Maria Fonseca Brasil, fica evidente a sua responsabilidade perante os prejuízos financeiros sofridos pela sociedade sergipana na execução deste pacto irregular realizado com o Instituto Ibicy, que tinha como objeto a execução do projeto de construção de cisternas de placas no semiárido do Estado de Sergipe, objeto este que não foi cumprido em sua integralidade devido à visível falta de estrutura do instituto Ibicy, tanto nos aspectos de cunho logístico-administrativo quanto técnico-operacional, situação comprovada nos depoimentos tomados pela Comissão de Inquérito anterior, exemplo do depoimento da Senhora Ana Maria Fonseca Brasil, fl. 08 do relatório anterior abaixo transcrito:
' (3) Qual o critério adotado para a escolha do Instituto Ibicy, houve utilização de algum processo licitatório? Respondeu que o Secretário da Agricultura da época solicitou, verbalmente, que se fizesse um estudo técnico juntamente com o Chefe do Setor Financeiro para analisar a viabilidade da realização do Termo de Parceria com o IBICY. Que a declarante fez o estudo apontando pela viabilidade. Que fez parte do Instituto IBICY, como fundadora, lá permanecendo até maço de 2006'.
Além de ser responsável pela celebração do pacto, o Senhor Arthur Sérgio de Almeida Reis permitiu que o Instituto Ibicy utilizasse a estrutura da Secretaria, tais como sala, equipamentos, veículos, combustível e servidores para a realização das atividades de responsabilidade do referido Instituto, bem como também liberou, incondicionalmente, todas as parcelas do recurso federal para o Ibicy, apesar do Instituto não prestar contas de acordo com a legislação pertinente.
[...]
Destaca a falta de estrutura do Instituto Ibicy para acompanhar o desenvolvimento do trabalho, motivo pelo qual a SEAGRI, a despeito de já ter repassado a totalidade dos recursos para a execução do objeto do Termo de Parceria, colocou à disposição do Instituto Ibicy a logística necessária para o desenvolvimento do objeto.
[...]
Quando da execução do objeto pactuado a Oscip demonstrou ser incipiente para dar cabo do projeto.
Os termos de declarações colhidos e adrede transcritos deixam às escancaras que o Instituto Ibicy não possuía qualquer know how neste ou em qualquer outro tipo de projeto, não possuindo nenhuma estrutura capaz de suportar a execução das cisternas. Tanto isso é verdade que a SEAGRI durante todo o período que durou o vínculo com o Instituto Ibicy forneceu veículo com motorista, pagamento de diária para os servidores que viajaram para acompanhar a obra, combustível, fornecimento de equipamentos etc.
[...]
Restou demonstrado que o Instituto Ibicy não pertencia a ASA e não possuía qualquer experiência em nenhum outro projeto, sendo o Termo de Parceria nº 003/2006 o seu primeiro trabalho.
As consequências dessa inexperiência e da absoluta falta de estrutura logística e até mesmo conhecimento técnico suficiente para a consecução do objeto pactuado ficou evidenciado desde o início do vínculo. Lembremos que o MDS - Ministério do Desenvolvimento Social e Combate à Fome estranhou o atraso no início da construção das cisternas, perquirindo a respeito, conforme atesta documentação que acompanha o presente relatório.' [Destaques acrescidos]
84. Há evidências, portanto, de que a celebração de termo de parceria foi irregular, por falta de comprovação da qualificação técnica e da capacidade operacional do Instituto Ibicy, o que pode ter levado ao êxito parcial na execução do objeto da parceria.  
85. Ao contrário do que se alega, o recorrente tinha o dever de realizar a verificação prévia da capacidade técnica e operacional da Oscip que se propôs a celebrar o termo de parceria, a teor dos artigos 16 e 27, inciso II, do Decreto 3.100/1999. Na celebração da parceria com a Oscip, a Administração deve analisar a capacidade de o ente privado executar o objeto (v.g. Acórdão 734/2012-TCU-Plenário, rel. Min. Ana Arraes) . 
86. Observe que não há elementos probatórios nos autos capazes de justificar a celebração de termo de parceria sem comprovação da qualificação técnica e da capacidade operacional. Quanto ao tema, o relatório final fez a seguinte observação (peça 270, p. 16 e 133-148) :
'O chamado 'estudo de viabilidade técnica para viabilização de termo de parceria com o Instituto Ibicy', é um documento evasivo e desprovido de fundamentos técnicos capaz de credenciar o Instituto Ibicy como executor do programa de implantação de cisternas no semiárido sergipano, conforme se pode concluir através de uma rápida leitura do mesmo (doc.20-anexo) .'
[Destaque acrescido]
87. Assim, a decisão mencionada pelo recorrente, o Acórdão 11459/2019-TCU-Primeira Câmara, de relatoria do Ministro Vital do Rêgo, não socorre sua defesa visto que o estudo de viabilidade técnica, insuficiente para subsidiar a decisão do gestor, do ponto de vista técnico, não permite afastar sua responsabilidade sobre a celebração do termo de parceria 003/2006. 
88. Note-se também que a escolha do Instituto Ibicy afrontou o princípio da impessoalidade, estabelecido no art. 28 do Decreto 3.100/1999, conforme expôs o exame técnico de peça 32, p. 5:
'[...] a contratação do Instituto Ibicy apresentou irregularidades não apenas em razão da ausência de previsão legal e autorizativa do concedente dos recursos, mas também pelo fato de ser motivada por interesses pessoais contrários ao interesse público, já que ficou caracterizado que a entidade contratada teria como presidente a então chefe da Assessoria de Planejamento da Secretaria de Agricultura, Sra. Ana Maria Brasil, esta diretamente subordinada, à época, ao então Secretário de Agricultura de Sergipe, Sr. Artur Sérgio de Almeida Reis (Peça 2, p. 31- 45 do TC Processo 006.401/2011-2 - apensado) .' 
8.2.8.2 Assim, consoante apurado e relatado no documento elaborado pela comissão constituída para apurar as irregularidades existentes na execução do objeto do convênio (Peça 2, p. 31-45 do TC Processo 006.401/2011-2 - apensado) , a ilegalidade da contratação do Instituto Ibicy foi motivada por interesses pessoais, tendo-se ferido os princípios constitucionais da moralidade, legalidade, impessoalidade, publicidade e eficiência. [Destaques acrescidos]
89. As irregularidades verificadas na escolha da Oscip maculam a celebração do termo de parceria 003/2006 e corroboram com o entendimento de que a transferência da execução do objeto do convênio 255/2005 foi irregularmente concebida. Todavia, as irregularidades relacionadas à escolha da Oscip, em particular, não servem para fundamentar o julgamento das contas do recorrente, em respeito ao direito à ampla defesa e ao contraditório, visto que não constaram do ofício de audiência do responsável (peça 7) .
90. Registra-se que os documentos acostados ao recurso de revisão constituem-se da cópia do apelo (peça 313) e de cópias das peças 1 a 43 do TC Processo 006.411/2011-2 (peças 271 a 312 e 314 a 356) .
91. O pedido do efeito suspensivo já foi objeto de exame pelo Ministro-Relator Bruno Dantas (peça 394) .  
92. Em razão da comprovação da quitação da dívida e da transferência indevida da execução do convênio 255/2005 ao Instituto Ibicy, propõe-se: (a) o afastamento do débito com o julgamento pela regularidade das contas de José Raimundo de Araújo Campos e do Instituto Ibicy; e (b) a manutenção do julgamento pela irregularidade das contas de Artur Sérgio de Almeida Reis, com a redução do valor da multa e alteração de seu fundamento para o art. 58, inciso II, da Lei 8.443/1992.
CONCLUSÃO
93. A prescrição da pretensão punitiva, segundo os critérios do Acórdão 1441/2016-TCU-Plenário e do regime da Lei 9.873/1999, não restou caracterizada. 
94. Em 9/6/2020, o Ministério da Cidadania informou e demonstrou que o Estado de Sergipe havia devolvido aos cofres da União no ano de 2014 o montante do débito atualizado.
95. A transferência da execução do convênio 255/2005 para o Instituto Ibicy foi irregular. A obrigação do convenente (Estado de Sergipe) é personalíssima e, portanto, intransmissível sem a anuência do concedente (União) . O próprio convenente é causa para a formalização do convênio, em razão das suas qualidades e da sua capacidade de cumprir as obrigações pactuadas. 
96. Se admitido o repasse integral do ajuste para o Instituto Ibicy, frisa-se: não autorizado no convênio, não haveria a necessidade ou utilidade da participação do Estado de Sergipe no convênio como mero repassador de recursos. Bastaria a União, por meio de seus órgãos, verificar a capacidade da Oscip de cumprir as obrigações pactuadas no convênio e contratar seus serviços, sem a intermediação desnecessária do ente federativo.
97. A tese da dupla descentralização não se amolda à presente situação, porquanto o art. 25 da IN/STN 01/97 determina a subordinação da nova transferência às mesmas exigências feitas do convênio original, o que não ocorreu com o convênio 255/2005 e o termo de parceria 003/2006. 
98. Assim, propõe-se o afastamento do débito com o julgamento pela regularidade das contas de José Raimundo de Araújo Campos e do Instituto Ibicy, bem como a manutenção do julgamento pela irregularidade das contas de Artur Sérgio de Almeida Reis, com a redução do valor da multa e alteração de seu fundamento para o art. 58, inciso II, da Lei 8.443/1992. 
PROPOSTA DE ENCAMINHAMENTO
99. Ante o exposto, submete-se à consideração superior a análise do recurso de revisão interposto por Artur Sérgio de Almeida Reis contra o Acórdão 8661/2013-TCU-Primeira Câmara, propondo-se, com fundamento no artigo 35, da Lei 8.443/1992:
a) conhecê-lo e, no mérito, dar-lhe provimento parcial para:
- afastar o débito descrito no item 9.1 do Acórdão 8661/2013-TCU-Primeira Câmara e a multa aplicada a José Raimundo de Araújo Campos no item 9.2 da mesma deliberação;  
- julgar regulares as contas de José Raimundo de Araújo Campos e do Instituto Ibicy de Estudos, Pesquisas e Projetos de Desenvolvimento Econômico, Social, Cultural, Ambiental e Tecnológico, dando-lhes quitação;
- manter irregulares as contas de Artur Sérgio de Almeida Reis e reduzir o valor da multa aplicada no item 9.2 do acórdão recorrido, alterando-se o seu fundamento para o art. 58, inciso II, da Lei 8.443/1992; 
b) encaminhar os autos ao Ministério Público junto ao TCU; e
c) dar ciência às partes, à Procuradoria da República no Estado de Sergipe, aos órgãos/entidades interessados, bem como aos demais cientificados do acórdão recorrido."
10.	Por seu turno, o Ministério Público junto ao TCU manifestou-se essencialmente de acordo com o encaminhamento proposto pela Serur, ressalvando apenas que a multa aplicada a Artur Sérgio de Almeida Reis deve ter como fundamento o art. 58, inciso I, da Lei 8.443/1992.
É o relatório.

8.1. Gustavo Machado de Sales e Silva (11.960/OAB-SE) e outros, representando Artur Sérgio de Almeida Reis.  
8.2. Max de Carvalho Amaral (5229/OAB-SE), representando Instituto Ibicy de Estudos, Pesquisas e Projetos de Desenvolvimento Econômico, Social, Cultural, Ambiental e Tecnológico e José Raimundo de Araújo Campos.

Subprocurador-Geral Paulo Soares Bugarin.

TOMADA DE CONTAS ESPECIAL. CONVÊNIO. CONSTRUÇÃO DE CISTERNAS NA REGIÃO DO SEMIÁRIDO DO ESTADO DE SERGIPE. INEXECUÇÃO PARCIAL DO OBJETO. CITAÇÃO. AUDIÊNCIA. REJEIÇÃO DAS ALEGAÇÕES DE DEFESA. CONTAS IRREGULARES. DÉBITO. MULTA. RECURSO DE REVISÃO. ERRO DE JULGAMENTO POR INSUFICIÊNCIA DE DOCUMENTOS. DEVOLUÇÃO DOS RECURSOS AO CONCEDENTE. CONHECIMENTO E PROVIMENTO. INSUBSISTÊNCIA DO DÉBITO E DAS MULTAS. CONTAS REGULARES E REGULARES COM RESSALVA.

TOMADA DE CONTAS ESPECIAL (TCE)

Secretaria de Recursos (Serur); Secretaria de Controle Externo de Tomada de Contas Especial (SecexTCE).

Em julgamento, recurso de revisão interposto Artur Sérgio de Almeida Reis, ex-Secretário Estadual de Agricultura, do Abastecimento e da Irrigação de Sergipe, contra o Acórdão 8661/2013-TCU-Primeira Câmara, por meio do qual o Tribunal julgou irregulares as contas do recorrente, imputou-lhe débito e aplicou-lhe multa (peças 269-356) . 
Este processo originou-se de representação convertida em tomada de contas especial, a qual versou sobre irregularidades relativas ao Convênio 255/2005, celebrado entre o Ministério do Desenvolvimento Social e Combate à Fome e a Secretaria de Agricultura, Abastecimento e Irrigação de Sergipe (Seagri) , para a capacitação de pedreiros e beneficiários, bem como a construção de cisternas.
As irregularidades atribuídas ao recorrente foram: i) inexecução parcial do convênio (44,27% do total previsto) ; ii) transferência irregular da execução para o Instituto Ibicy, mediante termo de parceria; e iii) movimentação indevida dos valores conveniados para a conta bancária da entidade parceira.
No exame de admissibilidade recursal, proferi despacho no sentido de que o feito merecia ser conhecido, porquanto preenchia os requisitos previstos nos artigos 32, inciso III, e 35, inciso III, da Lei 8.443/1992, sem efeitos suspensivos, por expressa previsão legal nesse sentido (peça 378) .
Contudo, o recorrente interpôs agravo contra o referido despacho, alegando que a decisão impugnada deixou de se manifestar acerca do pedido de atribuição cautelar de efeito suspensivo ao seu recurso de revisão.
A fim de demonstrar a presença do fumus boni iuris, o agravante alega, em linhas gerais, que, além das decisões proferidas na esfera judicial em sentido diverso do acórdão que o condenou, este Tribunal teria deixado de analisar elementos essenciais existentes nos autos, a exemplo do Plano de Trabalho aprovado. 
Quanto ao periculum in mora, sustenta que estaria evidenciado em razão do quadro de expropriação de bens e da afetação de seus direitos fundamentais que a execução da decisão lhe causaria. Adicionalmente, à peça 396, o agravante reitera que os fundamentos para a cautelar se evidenciam, sobretudo, em razão da proximidade dos prazos eleitorais.
Entendi que a natureza dos argumentos do agravo não permitia análise dissociada da instrução de mérito do recurso de revisão, razão pela qual determinei a restituição dos autos para que fosse feito o processamento conjunto da matéria.
Em sede de admissibilidade, considero que o agravo deve ser conhecido pelo Tribunal, ante o preenchimento dos requisitos de admissibilidade da espécie. Contudo, no mérito, ressalto que não há previsão legal para a concessão de efeito suspensivo em sede de recurso de revisão, nos termos do art. 35 da Lei 8.443/1992.
Embora existam casos de excepcional concessão do efeito suspensivo, é imprescindível a comprovação dos requisitos necessários para o deferimento da medida acautelatória pleiteada, quais sejam, o periculum in mora e o fumus boni iuris. 
Verifica-se, no caso em exame, que as razões recursais do agravo se centram em medidas de interesse particular, a exemplo da proteção patrimonial e da elegibilidade do agravante, o que não se caracterizaria motivo suficiente para configurar o periculum in mora. Ademais, a análise a ser feita da argumentação apresentada esbarra no exame de mérito do recurso, o que passo a fazer.
***
Em relação ao recurso de revisão propriamente dito, o recorrente apresenta sua absolvição em ação de improbidade administrativa a título de documento novo capaz de influir na demanda e alega, em síntese, insuficiência de documentos aptos a ensejar a rejeição das contas.
Após exame, a Secretaria de Recursos concluiu que foram trazidos elementos suficientes para dar provimento parcial à deliberação recorrida, de modo a: i) afastar o débito; ii) julgar regulares as contas do Instituto Ibicy e do seu presidente, José Raimundo de Araújo Campos; iii) afastar a multa aplicada a José Raimundo de Araújo Campos; e iii) manter a irregularidade das contas de Artur Sérgio de Almeida Reis, bem como reduzir o valor da multa que lhe foi aplicada e alterar a sua fundamentação para art. 58, inciso II, da Lei 8.443/1992.
O Ministério Público junto ao TCU se manifestou essencialmente de acordo com o encaminhamento proposto pela Serur, ressalvando apenas que a multa aplicada a Artur Sérgio de Almeida Reis deveria ter como fundamento o art. 58, inciso I, da Lei 8.443/1992.
Preliminarmente, ratifico o despacho exarado no sentido de que o presente recurso merece ser conhecido, porquanto preenche os requisitos de admissibilidade previstos nos arts. 32, inciso I, e 33 da Lei 8.443/1992.
Quanto ao mérito, concordo com a análise empreendida pela secretaria especializada, endossada pelo MPTCU, especificamente no que tange à elisão do débito e ao julgamento pela regularidade das contas do Instituto Ibicy e do seu presidente, incorporando os fundamentos apresentados às minhas razões de decidir. 
Discordo, porém, do encaminhamento proposto para Artur Sérgio de Almeida Reis, por entender que, no caso concreto, a ausência de débito permite o julgamento de suas contas pela regularidade com ressalvas.
***
O convênio em exame foi firmado no valor de R$ 2.080.140,00, sendo R$ 1.872,126,00 (90%) à conta do órgão concedente e R$ 208.014,00 (10%) , referentes à contrapartida da entidade convenente, o Estado de Sergipe, para a execução dos seguintes itens ajustados no plano de trabalho (peça 84, p. 7-21) : 
 (a) R$ 1.896.000,00 para construção de 1500 cisternas, sendo R$ 1.872.126,00 da União e R$ 23.874,00 do Estado de Sergipe; e 
 (b) R$ 60.000,00 para o abastecimento inicial de água nas cisternas; R$ 20.460,00 para a capacitação de pedreiros; R$ 58.000,00 para a capacitação de beneficiários; e R$ 45.680,00 para o gerenciamento e prestação de contas, tudo a cargo do Estado de Sergipe.
Dado que o total dos recursos repassados pela União estavam destinados expressamente para a construção das cisternas, a inexecução de parte delas conduziu à necessidade de ressarcimento ao erário. 
Assim, como o responsável não se desincumbiu do ônus de comprovar a efetiva execução física do objeto conveniado conforme previsto no plano de trabalho e nas cláusulas do convênio, restou inicialmente caracterizado o dano ao erário federal de R$ 861.555,50 (valor histórico) , relativo a 664 cisternas, 44,3% das 1500 previstas. Foram abatidas do débito as devoluções de R$ 828,743,70, em 1/06/2009, e de R$ 12.811,82, em 20/5/2009, valores recolhidos antes da instauração desta TCE.
Todavia, nesta oportunidade, a Serur analisou novos documentos indicando que o Estado de Sergipe devolveu aos cofres federais, a título de rendimentos de aplicação financeira, o valor de R$ 206.000,62, conforme informação constante do Ofício 141/2020, encaminhado ao TCU pelo Ministério da Cidadania, em 9/6/2020. Verifica-se que a devolução foi realizada em três parcelas: R$ 68.182,77 (2/10/2014) , R$ 69.348,70 (31/10/2014) e R$ 68.469,13 (26/11/2014) , de acordo com os comprovantes à peça 379, p. 7-8. 
Destaca-se, do referido ofício encaminhado pelo Ministério da Cidadania, que as tratativas para a devolução dos recursos ao concedente precedem a decisão de mérito desta Corte (peça 379, p.1) :
"Ocorre que, na oportunidade do julgamento, estava pendente no âmbito deste Ministério a devolução de recurso relativa aos rendimentos de aplicação financeira, que não foram computados na devolução do saldo do convênio. 
Em razão disso, como a Egrégia Corte de Contas não foi comunicada na época oportuna, informamos que o Estado de Sergipe foi devidamente notificado, mediante Ofício 759/2014 - GABIN/SESAN/MDS, de 14/07/2014 (SEI 7721901) , tendo procedido, ainda no ano de 2014, à devolução de R$ 206.000,62 (duzentos e seis mil reais e sessenta e dois centavos) , conforme pode-se vislumbrar do Oficio Externo 448/ 2014 - ASPLAN, de 5/9/2014 (SEI 7721915) e do Registro de Arrecadação (SEI 7681007) ." 
Cuida-se, portanto, de insuficiência de documentos que levou este Tribunal a erro de julgamento, o que fundamenta, nesta oportunidade, a reforma do acórdão recorrido, com base no inciso II do art. 35 da Lei 8.443/1992. 
Diante de tais elementos, não mais subsiste o débito.
Em suma, a despeito das irregularidades apuradas nesta TCE, foram devolvidos os recursos federais referentes ao percentual não executado do convênio, bem como os valores referentes à aplicação financeira, de modo que não se vislumbra qualquer prejuízo ao erário. Nesse contexto, julgo que a aplicação de multa ao ex-secretário estadual e, especialmente, as repercussões do julgamento pela irregularidade de suas contas seriam medidas de excessivo rigor.
Assim, pugno por estender os efeitos do provimento do recurso sugerido pela Serur e pelo MP/TCU para os aspectos sancionatórios do Acórdão 8661/2013-TCU-Primeira Câmara, de forma a excluir a multa e julgar regulares as contas do Instituto Ibicy e do seu presidente, José Raimundo de Araújo Campos, e regulares com ressalva as contas de Artur Sérgio de Almeida Reis.
	Ante o exposto, voto por que o Tribunal adote o Acórdão que ora submeto à deliberação deste Colegiado.
TCU, Sala das Sessões Ministro Luciano Brandão Alves de Souza, em 23 de junho de 2021.
Ministro BRUNO DANTAS 
Relator